【裁判字號】    97,易,3882
【裁判日期】    980112
【裁判案由】    詐欺
【裁判全文】
臺灣臺中地方法院刑事判決              97年度易字第3882號
公  訴  人  臺灣臺中地方法院檢察署檢察官
被      告  丙○○
選任辯護人  王傳賢  律  師
上列被告因詐欺案件，經檢察官提起公訴（96年度偵字第14671
號），本院判決如下：
    主    文
丙○○無罪。
    理    由
一、公訴意旨略以：被告丙○○可預見一般收購他人網路拍賣帳
    戶之行徑，常與網路上刊登詐欺廣告之詐騙犯罪有密切關聯
    ，亦可預見該取得其網路拍賣帳戶之目的係為掩飾不法犯行
    ，避免有偵查犯罪權限之執法人員循線查緝，以確保犯罪所
    得之不法利益，並掩人耳目，竟仍以縱有人以其網路拍賣帳
    戶作為詐欺取財之犯罪工具，亦不違背其本意之幫助犯意，
    於民國96年3 月14日前之不詳時點，以不詳方法，將自己所
    使用之雅虎（Yahoo!）奇摩網站拍賣帳戶「pupu520530」帳
    戶，提供給不詳之人使用。嗣於同年3 月底，詐騙集團成員
    在雅虎（Yahoo!）奇摩網拍賣網站上，刊登不實之拍賣廣告
    ，致丁○○陷於錯誤，而於同年4 月1 日，轉帳價金新臺幣
    （下同）799 元至詐騙集團成員所指定之王柏淵（所涉詐欺
    罪嫌部分，檢察官已移請臺灣高等法院併案審理）之兆豐銀
    行帳戶（帳號00000000000 號）。嗣因被害人丁○○始終未
    接到所購買之貨品，始知上當。因認被告丙○○涉犯刑法第
    30 條 第1 項前段、第339 條第1 項之幫助詐欺取財罪嫌等
    語。
二、按犯罪事實應依證據認定之，無證據不得認定犯罪事實；不
    能證明被告犯罪者，應諭知無罪之判決，刑事訴訟法第154
    條第 2項、第301條第1項分別定有明文。又認定不利於被告
    之事實，須依積極證據，苟積極證據不足為不利於被告事實
    之認定時，即應為有利於被告之認定，更不必有何有利之證
    據；而事實之認定，應憑證據，如未能發現相當證據，或證
    據不足以證明，自不能以推測或擬制之方法，以為裁判基礎
    ；又認定犯罪事實所憑之證據，雖不以直接證據為限，間接
    證據亦包括在內；然而無論為直接證據或間接證據，其為訴
    訟上之證明，須於通常一般人均不致有所懷疑，而得以確信
    其為真實之程度者，始得據為有罪之認定（最高法院30年上
    字第 816號、40年台上字第86號、76年臺上字第4986號判例
    參照）。
三、本案公訴意旨認被告丙○○涉犯幫助詐欺取財罪嫌，無非係
    以被告自承申辦雅虎奇摩網站pupu520530會員帳號使用等事
    實不諱，且經檢察官向香港商雅虎資訊股份有限公司臺灣分
    公司（下稱雅虎公司）查詢結果，得知：(一)被告於96年4 月
    7 日，始向網路公司反應其帳戶疑似遭他人盜用及盜刊拍賣
    商品訊息。(二)被告上開帳戶之密碼，曾分別於96年3 月14日
    、95年6 月4 日、95年3 月7 日、93年7 月21日、92年10月
    5 日聲請變更，有雅虎公司回覆可稽。況依被告上開帳戶之
    查詢資料，顯示該帳戶自96年3 月28日後，至96年4 月7 日
    止，仍有多次收發E-MAIL、拍賣及登入紀錄可佐，並經被害
    人丁○○於警詢中指述明確、復有自動櫃員機交易明細、王
    柏淵之上開兆豐銀行帳戶歷史明細各1 份附卷可稽為主要論
    據。
四、證據能力部分：
    按被告以外之人（包括證人、鑑定人、告訴人、被害人及共
    同被告等）於審判外之陳述，雖不符刑事訴訟法第159 條之
    1 至之4 等之規定，而經當事人於審判程序同意作為證據，
    法院審酌該言詞陳述或書面陳述作成時之情況，認為適當者
    ，亦得為證據；當事人、代理人或辯護人於法院調查證據時
    ，知有刑事訴訟法第159 條第1 項不得為證據之情形，而未
    於言詞辯論終結前聲明異議者，視為有前項之同意，同法第
    159 條之5 定有明文。立法意旨在於傳聞證據未經當事人之
    反對詰問予以核實，原則上先予排除。惟若當事人已放棄反
    對詰問權，於審判程序中表明同意該等傳聞證據可作為證據
    ；或於言詞辯論終結前未聲明異議，基於尊重當事人對傳聞
    證據之處分權，及證據資料愈豐富，愈有助於真實發見之理
    念，且強化言詞辯論主義，使訴訟程序得以順暢進行，上開
    傳聞證據亦均具有證據能力。本件證人即被害人丁○○於警
    詢中的陳述，其性質雖屬證人於審判外的陳述，而為傳聞證
    據，且查無符合刑事訴訟法第159 條之1 至之4 之情形，然
    渠等所為之上開警詢筆錄內容，業經本院審理時予以提示並
    告以要旨，並經檢察官、被告及辯護人表示意見。當事人已
    知上述警詢筆錄乃傳聞證據，且均未於言詞辯論終結前，對
    該警詢筆錄內容異議，依上開規定，已擬制同意其有證據能
    力，本院審酌上開筆錄作成時，並無人情施壓或干擾，亦無
    不當取供之情形，認為以之作為本案之證據亦屬適當，而有
    證據能力。
五、訊據被告固坦承向雅虎奇摩網站申請pupu520530會員帳號使
    用之事實不諱，惟堅決否認有何幫助詐欺取財之犯行，辯稱
    ：伊於95年間將其向雅虎奇摩網站拍賣帳戶「pupu520530」
    ，交由其母親甲○○上網購東西使用，於96年間並未使用該
    帳號網拍及收發e-mail的功能。96年3 月中旬後伊母親發現
    pupu520530帳號輸入密碼後，無法登入使用，而於96年3 月
    21日左右以甲○○的名義，另外向雅虎奇摩網站申請新會員
    帳號，以新取得safe0800pu帳號寄發電子郵件向雅虎奇摩網
    站顧客服務中心反應「主旨：懷疑帳號被盜用」、「帳號：
    pupu520530」、「姓名：丙○○」等情，但客服中心回信表
    示伊母親甲○○來信所提供的帳號與當初註冊資料不符無法
    處理。伊母親於96年4 月初發現pupu520530帳號被盜用詐欺
    他人使用時，因向雅虎奇摩網站反應未獲處理，遂委託友人
    乙○○於96年4 月6 日再次向雅虎奇摩反應該帳號遭盜用，
    並請求停用該帳號，且乙○○於拍賣網站上留言表示「此帳
    號已遭詐騙集團盜用，請其他買家不要下標任何產品」，因
    pupu520530帳號早已交予母親使用，因此對於該帳號確實何
    被盜用的正確時間不清楚，因而於偵查中回答應95年1 、2
    月左右。伊母親擔任恆力機電顧問股份有限公司的負責人，
    伊家庭經濟狀況富裕，不可能提供帳號予詐欺集團使用，因
    母親所經營上述公司經常承包政府機關的工程，深恐影響母
    親承包政府機關工程之資格，因而先前未說明該帳戶實際使
    用情形等語。經查：
  (一)詐騙集團成員於雅虎奇摩網拍賣網站上，以被告向雅虎奇摩
    網站所申請之「pupu520530」拍賣帳戶，刊登不實之拍賣廣
    告，被害人丁○○於96年4 月1 日17時49分，在其位於臺中
    縣霧峰鄉○○村○○路179 號住處，以電腦網際網路進入該
    拍賣網站，致丁○○不疑有他，陷於錯誤，向該集團購買香
    水，因而於同日轉帳價金799 元至詐騙集團成員所指定之王
    柏淵開設兆豐銀行帳號00000000000 號之帳戶內。嗣因丁○○遲遲未收到所購買之商品，始知受騙等情，業據證人即被
    害人丁○○於警詢時證述無訛，並有臺中商業銀行自動櫃員
    機交易明細表、王柏淵前揭帳戶之交易明細表、被告聲請雅
    虎奇摩網站pupu520530帳戶資料在卷可佐，復為被告所不爭
    執，此部分事實，堪以認定，合先敘明。
  (二)雅虎奇摩網站pupu520530拍賣帳號雖係由被告所申請使用，
    但被告自95年5 月間起即交由其母親甲○○購物使用，業據
    證人甲○○於本院審理證述綦詳（詳後述），並有證人甲○○先後購物後，由評價人（賣家）：v659852 於95年11月6
    日中午12時58分，留下賣家滿意度：「良好」之評價，並要
    求買家（即證人甲○○）留下郵遞區號、住址、收件人、電
    話、匯款金額、匯款款帳後5 碼等資料以便郵寄所購買之物
    品，證人甲○○於95年11月13日下午11時2 分，回覆v65985
    2 ：甲○○00-0000000桃園縣八德市○○路99巷7 號…後5
    碼32695 等資料；另甲○○於95年12月27日回覆買家時亦提
    供予匯款帳號「後5 碼32696 」等資料；而證人甲○○所留
    予買家所載匯款帳號後5 碼32695 之帳號，係證人甲○○向
    渣打銀行八德分行所申請00000000000000帳號之後5 碼等節
    ，分別有雅虎奇摩拍賣網站pupu520530「全部評價－使用者
    意見回應」等列印資料及證人甲○○向前揭銀行所申設之銀
    行帳戶存摺封面1 紙在卷（見本院卷第223 頁、第246 頁至
    第252 頁）可稽，足見被告所辯稱：雅虎奇摩網站pupu5205
    30拍賣帳號於本案被害人丁○○遭詐騙前，即由證人甲○○
    用以購物使用等語，自有所本，應予採信。
  (三)證人即被告之母親甲○○於本院審理時證稱：伊從95年5 月
    間起開始使用女兒丙○○所註冊雅虎奇摩網站拍賣帳號pupu
    520530購物，直到於96年3 月左右發現該帳戶被盜用才未繼
    續使用。使用pupu520530帳號期間，丙○○另外申請其他帳
    號，並沒有同時使用該帳號。發現pupu520530帳號遭盜用後
    ，伊於96年3 月21日另外以「張嘉玫」的名義向雅虎奇摩網
    站申請safe0800pu帳號，向雅虎奇摩網站顧客服務中心反應
    ：「主旨：Feedback－懷疑帳號被盜用」、「時間：96年3
    月21日18時35分」「帳號：pupu520530」、「姓名：丙○○
    」、「生日：1987/06/13」、「註冊的備用電子信箱：pupu
    520530@yahoo.com.tw 」、「您註冊的電子信箱：ccy.nov2
    8@msa.hinet.net 」、「問題或建議：我沒有更改任何資料
    突然帳號不能用…奇摩有來信回傳帳號與密碼，我回傳了我
    猜疑被盜用了…」，但雅虎奇摩網站回函表示「您所提供的
    帳號：pupu520530與當初註冊的資料不相符」，不幫伊撤銷
    ，伊再請乙○○向雅虎奇摩網站反應被盜用的事。伊經常收
    到雅虎奇摩網站所發送的電子郵件給伊，表示要整理會員的
    資料，需要會員回傳密碼，伊對於電腦的陷阱並不知道，才
    會回傳密碼等語（見本院卷第194 頁至第197 頁反面）甚明
    ；及證人乙○○於本院審理時證述：伊在雅虎奇摩拍賣網站
    做網拍知道如何申訴，甲○○說他申訴帳號被盜用，但雅虎
    奇摩網站沒有幫她處理，她問伊如何處理，伊就幫她申訴。
    伊開始就知道甲○○所使用的帳號被盜用，因為如果無法登
    入，就是密碼被竄改以致無法登入，而帳號就是被盜用，因
    為盜用帳號者，一定是賣家拿來拍賣東西使用。伊在雅虎奇
    摩網站以搜尋帳號的方式，輸入pupu520530帳號，在艾莉芳
    香舖找到盜用pupu520530帳戶者，因而於96年4 月6 日下午
    5 時41分起至同日5 時42分止，以評價人（買家）：sgoiba
    by的名義，假裝有買東西下標成功，在艾莉芳香舖拍賣評價
    上，留下10篇，買家滿意度：「極差」！；及意見：「此帳
    號已遭詐騙集團盜用，請其他買家不要下標任何產品！」的
    留言，因購買東西的人都會看評價，看到評價的人就不會被
    騙。伊透過點選雅虎奇摩網站申訴的連結，並留下伊使用il
    oveyou @ms85.url.com..tw帳號讓雅虎奇摩網站與伊聯絡後
    ，伊於96年4 月6 日下午5 時49分回信：「帳號：pupu5205
    30」、「姓名：甲○○」、「生日：1960/06/30」、「身分
    證字號：Ｚ000000000」、「您註冊的備用電子信箱：忘了」
    、「問題或建議：我的帳號被盜用並刊登數件香水產品，現
    在已有很多買家受騙，也打來跟我抱怨，但是我早就被盜用
    了ㄚ！！請你們即刻停止該帳號可以嗎，還有我所有被盜用
    的刊登費是否也會退回呢？？？信用卡的部份會直接扣款吧
    ＞。＜！！」的信函，以甲○○的名義留下資料，這樣雅虎
    奇摩網站才會處理等語（見本院卷第197 頁反面至第200 頁
    ）綦詳，而雅虎奇摩網站於96年4 月6 日接獲證人乙○○代
    理證人甲○○反應pupu520530帳號遭盜用後，隨即於翌日停
    止該號帳之使用等事實，分別有雅虎奇摩網站會員中心會員
    訊息列印資料2 份、艾莉芳香舖冒用pupu5205 30 帳號拍賣
    物品評價列印資料9 張、雅虎公司97年11月4 日雅虎資訊（
    97）字第01533 號函所附該公司與會員safe0800pu間之會員
    訊息資料及會員safe0800pu登錄於該公司之基本資料、該公
    司97年6 月19日雅虎資訊（97）字第0820號函各1 份在卷（
    見本院卷第25頁至第27頁、第186 頁至第188 頁、見偵卷第
    26頁至第30頁、第49頁）可稽，可證雅虎奇摩網站拍賣帳號
    pupu520530之密碼，係證人甲○○不諳詐騙帳號密碼郵件之
    伎倆，以致將該帳號之密碼回傳予詐騙者，致該集團得以假
    藉艾莉芳香舖名義拍賣商品，使用pupu520530帳號詐欺被害
    人丁○○，而證人甲○○早在丁○○受騙前即於96年3 月21
    日向雅虎奇摩網站反應無法登入上述帳號，帳號疑似被盜用
    等情形，但遭雅虎奇摩網站以上述原因拒絕受理，而無法及
    時阻止詐欺集團成員繼續使用pupu520530帳號，且證人甲○○為避免他人受騙，再次委託證人乙○○為上述行為，阻止
    詐欺集團成員繼續詐騙不特定之人等事實甚明。從而檢察官
    所指述：被告於96年4 月7 日始向網路公司反應帳號疑遭他
    人盜用及盜刊拍賣商訊息云云，即與現有事證相悖，無法採
    為不利於被告論罪之憑據。
  (四)雖雅虎公司97年4 月1 日雅虎資訊（97）字第448 號函及97
    年6 月6 日雅虎資訊（97）字第0770號函（見偵卷第頁至第
    45頁至第46頁）先後函覆檢察官表示：被告所使用上開帳戶
    之密碼變更紀錄日期，分別為96年3 月14日、95年6 月4 日
    、95年3 月7 日、93年7 月21日、92年10月5 日等5 次；及
    該公司96年4 月23日中縣霧警偵字第0960008065A 號以電子
    郵件（見警卷第12頁至第15頁）函覆承辦員警楊啟宏表示：
    被告上述帳戶自96年3 月28日起至96年4 月7 日止，有多次
    收發e-mail、拍賣及登入紀錄等事實，惟pupu520530帳號，
    既因證人甲○○不慎受騙將密碼回傳予詐欺者，已詳述如前
    ，則該詐欺集團成員取得密碼，於同年96年3 月14日登入pu
    pu520530帳號成功，隨即更改密碼，以艾莉芳香舖名義及該
    帳號拍賣香水、寄收電子郵詐騙他人等犯行，本為詐欺集團
    之目的所在，要難以即認定被告所申請上述帳號後至96年4
    月7 日遭雅虎公司停用前，係被告為幫助詐欺集團詐欺不特
    定人所為，遽以推定被告有何不法之犯行。參以被告若有意
    以之為工具，證人甲○○何必另外重新申請safe0800pu帳號
    於97年3 月21日親自及委託證人乙○○於96年4 月6 日向雅
    虎奇摩網站反應遭他人盜用pupu520530帳號之事，益徵被告
    上述所辯，應為真實，堪以採信。
  (五)至於被害人丁○○於警詢所證述被騙之情節，卷附臺中商業
    銀行自動櫃員機交易明細表及王柏淵前揭帳戶之交易明細表
    各1 份，僅能證明被害人丁○○購買香水將款項匯入詐欺集
    團成員所指定王柏淵所申設上述帳戶等事實，尚無法直接證
    明被告有何提供pupu520530帳號幫助詐欺集團詐欺取財之犯
    行，故被告有無公訴意旨所指述之犯行，亦非無疑。
六、綜上所述，被告所申設前揭帳號及密碼，係因證人甲○○遭
    詐欺郵件所瞞騙，誤將密碼回傳予詐騙者，且無積極證據足
    以認定被告有何販賣或提供上開帳戶幫助詐欺者之犯行存在
    ，則公訴人所舉之證據，尚無法證明被告確有幫助詐欺取財
    之犯意。此外，復查無其他積極證據足資認定被告有何公訴
    人所指之犯行，依前揭法條規定及說明，自應為被告無罪之
    諭知。
據上論斷，應依刑事訴訟法第301條第1項，判決如主文。
本案經檢察官黃玉琪到庭執行職務。
中    華    民    國    98    年    1     月    12    日
              刑事第九庭  審判長法  官  施慶鴻
                                法  官  何世全
                                法  官  楊萬益
以上正本證明與原本無異。
如不服本判決應於收受判決後10日內向本院提出上訴書狀，並應
敘述具體理由；其未敘述上訴理由者，應於上訴期間屆滿後20日
內向本院補提理由書（均須按他造當事人之人數附繕本）「切勿
逕送上級法院」。
                                書記官  譚系媛
中    華    民    國    98    年    1     月    12    日


司法院資訊處製作；財團法人民間司法改革基金會備份。
